【裁判字號】    98,訴,3033
【裁判日期】    990531
【裁判案由】    分割共有物
【裁判全文】
臺灣臺中地方法院民事判決  98年度訴字第3033號
原      告  乙○○
訴訟代理人  陳沆何律師
被      告  甲○○
上列當事人間分割共有物事件，本院於民國99年5月20日言詞辯
論終結，判決如下：
    主    文
兩造共有坐落台中市○○區○○段24-5地號（面積264平方公尺
）及25-1地號（面積6平方公尺）土地，應合併分割如附圖乙案
所示，即附圖乙案編號a、a1部分面積120.10平方公尺、0.50平
方公尺分歸原告所有；附圖乙案編號b、b1部分面積125.50平方
公尺、3.00平方公尺，分歸被告所有；附圖乙案c、c1部分面積
18.40、2.50平方公尺歸兩造按應有部分各二分之一比例保持共
有取得。
訴訟費用由被告負擔二分之一，餘由原告負擔。
    事實及理由
一、原告起訴主張：坐落台中市○○區○○段24-5地號（面積26
    4平方公尺）土地及同段25-1地號（面積6平方公尺）土地（
    下稱系爭土地），由原告與被告共有，每人應有部分各1/2
    。系爭土地，依其使用目的無不能分割之情事，且兩造間未
    訂有不能分割之特約，核與民法第823條第1項規定相符，原
    告爰依法起訴請求判決分割共有物。並聲明如主文所示。
二、被告方面：
    同意分割系爭土地，惟希望能南北向按照應有例各分一半，
    即分割方案為複丈成果圖之甲案。
三、原告主張系爭土地為兩造所共有，應有部分各2分之1，系爭
    土地並無不能分割之情形，兩造間亦無不為分割之約定，復
    不能以協議定分割之方法等事實，業據提出土地登記謄本2
    件及地籍圖謄本1件在卷可憑，被告對此並不爭執，堪信為
    真實。
四、按各共有人，得隨時請求分割共有物。但因物之使用目的不
    能分割或契約訂有不分割之期限者，不在此限。又共有物之
    分割，依共有人協議之方法行之。分割之方法，不能協議決
    定者，法院得因任何共有人之聲請，命為下列之分配：一以
    原物分配於各共有人。共有人相同之數不動產，除法令另有
    規定外，共有人得請求合併分割。民法第823條第1項、第82
    4條第1、2、5項分別定有明文。本件兩造就系爭土地既無不
    能分割之約定，且不能以協議定分割之方法，則原告請求法
    院判決分割，合於首揭法律規定，應予准許。又系爭土地為
    共有人相同之2不動產，故依上開法條規定，原告請求合併
    分割，亦應准許。
五、又按請求共有物之分割，應由法院依民法第824條命為適當
    之分配，不受當事人主張之拘束。又分割共有物，以消滅共
    有關係為目的。法院裁判分割共有土地時，除因該土地內部
    分土地之使用目的不能分割（如為道路），或部分共有人仍
    願維持共有關係，應就該部分土地不予分割，或准該部分共
    有人成立新共有關係外，應將土地分配於各共有人單獨所有
    （最高法院著有69年台上字第1831號判例可資參照）。又法
    院裁判分割共有物，須斟酌各共有人之利害關係、使用情形
    ，共有人所分得之土地能否適當之利用，各共有人間有無符
    合公平之原則，及整體共有人之經濟利益等因素為通盤之考
    量，以求得最合理之分割方法。經查系爭土地上如附圖所示
    a、a1部分其上現有原告所有之台中市○○區○○段895、89
    6、897、898建號即門牌台中市○○路○段317號之建物；如
    附圖所示b、b1部分其上現有被告所有之台中市○○區○○
    段899、900、901、902建號即門牌號碼台中市○○路319之2
    號之建物；如附圖c、c1部分則為上述兩造所有建物共用之
    樓梯，可通往兩造所有之上述建物；此有本院之勘驗筆錄、
    台中市中正地政事務所之複丈成果圖、建物謄本8份及現場
    照片10幀在卷可稽。本院審酌上開土地使用情況，認依原告
    主張如附圖乙案所示之分割方案，能維持兩造所有建物之完
    整性，且附圖c、c1部分土地上既為兩造所有建物共用之樓
    梯，自為依土地之使用目的不能分割，應由兩造維持共有關
    係，故採附圖之乙案對兩造並無不利，認為該分割方法應屬
    適當，爰判決如主文第1項所示。
六、末按分割共有物之訴，本質上屬無訟爭性之非訟事件，兩造
    本可互換地位。本件原告起訴雖於法有據，但被告之應訴實
    因訴訟性質所不得不然，本院認為訴訟費用由敗訴當事人負
    擔，顯失公平，而應由兩造依其應有部分之比例分擔，較為
    公允，爰諭知如主文第2項所示。
七、本件訴訟費用之依據：民事訴訟法第80條之1。
中    華    民    國    99    年    5    月     31   日
                  民事第二庭    法  官  涂秀玲
正本係照原本作成。
如對本判決上訴，須於判決送達後20日內向本院提出上訴狀。
中    華    民    國    99    年    5    月     31   日
                                書記官  鐘麗芳

司法院資訊處製作；財團法人民間司法改革基金會備份。
